【裁判字號】    91,訴,1372
【裁判日期】    920912
【裁判案由】    分割共有物
【裁判全文】
臺灣板橋地方法院民事判決  九十一年度訴字第一三七二號
    原      告  子○○
    訴訟代理人  簡炎申律師
    原      告  癸○○
                未○○
    被      告  申○○
                卯○○
                寅○○
                丑○○
                辰○○
                巳○○
                午○○
                壬○○
                甲○○○
    共      同
    訴訟代理人  梁裕勝律師
    被      告  己○○      住台北市○○○路○段二九一巷20弄3之2號2樓
                戊○○      住台北縣三峽鎮○○街一０三號
                丁○○      住.
                乙○○      住台北市○○○路○段一四四號
                丙○○      住.
                辛○○      住台北市○○街十之二號
右當事人間分割共有物事件，本院判決如左：
    主      文
原告之訴駁回。
訴訟費用由原告負擔。
    事實及理由
一、原告主張：坐落台北縣三峽鎮○○段溪南小段第五０、五四、七０、四０八之一
    地號土地（下稱系爭土地）均為原告與訴外人陳君威、陳君釵共有。查陳君威已
    於民國四十年三月二十七日死亡，其對於系爭土地所有權應有部分三分之一應由
    被告庚○○、己○○、申○○、卯○○、寅○○、丑○○、戊○○、丁○○、乙○○、丙○○十人繼承而公同共有；陳君釵則於日據時代昭和十九年四月二十一
    日死亡，其對於系爭土地所有權應有部分三分之一應由被告辰○○、巳○○、午
    ○○、壬○○、伍陳月卿、辛○○六人繼承而公同共有，惟被告迄今均未辦理繼
    承登記。而系爭土地依其使用目的並無不能分割情事，兩造亦無不分割之約定，
    經原告迭次聯繫協議分割，被告或不置可否，或不願分割，或不同意分割方案，
    甚或無法聯繫，顯難為協議分割，依民法第八百二十三條第一項規定，原告自得
    訴請裁判分割。又分割共有物乃直接變動共有物之權利狀態，性質上屬處分行為
    ，不動產共有人中有已死亡者，依民法第七百五十九條規定，其繼承人非經繼承
    登記，不得訴請裁判分割。於此情形，為求訴訟經濟，原告可就請求繼承登記及
    分割共有物一併提起訴訟，即以一訴請求該死亡共有人之繼承人辦理繼承登記，
    並請求該繼承人於辦理繼承登記後與原告及其他共有人分割共有物。末查，系爭
    土地雖面積不小，然共有人近二十人，若為原物分割，恐過於細分，不利於系爭
    土地之使用收益，應以變賣分配價金為當等語。並聲明：(一)被告己○○、申○○
    、卯○○、寅○○、丑○○、戊○○、丁○○、乙○○、丙○○應就訴外人陳君
    威所遺系爭土地應有部分三分之一辦理繼承登記；(二)被告辰○○、巳○○、午○○、壬○○、伍陳月卿、辛○○就訴外人陳君釵所遺系爭土地應有部分三分之一
    辦理繼承登記；(三)兩造共有之系爭土地應予變賣，所得價金由兩造按其應有部分
    比例分配之。
二、按原告之訴，依其所述之事實，在法律上顯無理由者，法院得不經言詞辯論，逕
    以判決駁回之，民事訴訟法第二百四十九條第二項定有明文。次按分割共有物之
    訴，乃固有必要共同訴訟，須共有人全體均參與訴訟，其當事人之適格始無欠缺
    ，如有遺漏，法院無從命補正，應以原告之訴無理由而駁回之。又關於當事人適
    格與否，為法院應依職權調查之事項，無論訴訟進行程度如何，均應隨時依職權
    調查之，最高法院八十五年度台上第九０五號判決意旨可資參照。
三、本件原告主張之事實，固據其提出土地登記謄本、地籍圖、戶籍謄本、繼承系統
    表為證。惟查，系爭土地共有人之一庚○○，早於原告起訴前之八十五年一月九
    日已在巴西死亡，此經本院依職權囑託外交部駐巴西代表處調查屬實，有該處九
    十二年八月十八日巴西字第０九二００００一八三０號函所附巴西政府死亡登記
    影本在卷可證，庚○○於原告起訴時即無當事人能力，且無法補正，原告起訴狀
    將其列為共同被告，顯不合法，前經本院另以裁定駁回該部分之訴。經裁定駁回
    後，本件僅餘共有人己○○等十五人為被告，原告對該十五人訴請裁判分割共有
    物，其當事人之適格顯有欠缺，揆諸首揭說明，該部分之訴顯無理由，爰不經言
    詞辯論，逕以判決駁回之。本件原告應於查明庚○○全體繼承人之姓名及住居所
    後（經本院初步調查結果，庚○○之配偶為陳紀文萱，在國內生有子女陳昭哲、
    陳昭勝、陳梅麗、陳梅純四人，其中陳昭勝、陳梅麗、陳梅純均已出境國外，送
    達處所仍待查明。又庚○○在巴西另生有一女，該女有無繼承權利，亦有詳查必
    要），逕列該全體繼承人與其餘全體共有人為共同被告，其提起分割共有物訴訟
    ，始符當事人適格之要件，附此敘明。
四、原告另訴請被告辦理繼承登記，目的在完成共有物之分割。原告分割共有物之訴
    既因當事人適格欠缺而經本院駁回，則關於其訴請被告辦理繼承登記部分之訴，
    顯然欠缺權利保護必要之要件，應併予駁回。
五、從而，本件原告之訴顯無理由，爰不經言詞辯論，逕以判決駁回之。
六、據上論結，依民事訴訟法二百四十九條第二項、第七十八條、第八十五條第一項
    前段，判決如主文。
中      華      民      國    九十二    年      九      月    十二      日
~B審判長法官  黃麟倫
~B法      官  許月珍
~B法      官  朱嘉川
右為正本係照原本作成
如對本判決上訴，應於判決送達後二十日內向本院提出上訴狀。
中      華      民      國    九十二    年      九      月    十五      日
~B法院書記官  馬文慶


司法院資訊處製作；財團法人民間司法改革基金會備份。
